【裁判字號】    97,訴,323
【裁判日期】    980429
【裁判案由】    販賣毒品等
【裁判全文】
臺灣臺東地方法院刑事判決               97年度訴字第323號
公  訴  人  臺灣臺東地方法院檢察署檢察官
被      告  甲○○
選任辯護人  邱聰安律師
上列被告因毒品危害防制條例等案件，經檢察官提起公訴（96年
度偵字第2199號），本院判決如下：
    主  文
甲○○幫助施用第一級毒品，累犯，處有期徒刑陸月，如易科罰
金，以新臺幣壹仟元折算壹日，減為有期徒刑參月，如易科罰金
，以新臺幣壹仟元折算壹日。
其餘被訴部分無罪。
    犯罪事實
一、甲○○前因賭博案件，於民國92年4月28日，經臺灣臺北地
    方法院以92年度簡字第1013號簡易判決判處有期徒刑3月確
    定，而於92年5月27日易科罰金執行完畢。詎仍不知悔改，
    明知其友人乙○○有施用第一級毒品海洛因之習性，於96年
    4 月24日前某日17時許，因乙○○毒癮發作，缺乏購買第一
    級毒品海洛因之管道，竟基於幫助施用第一級毒品之犯意，
    受乙○○之委託，先以電話聯絡姓名年籍不詳之毒品出賣人
    ，向其表示購買第一級毒品海洛因，並約定碰面之時間、地
    點後，即開車搭載乙○○前往位於臺東市○○路○段400號
    之臺東縣臺東市仁愛國民小學（下稱仁愛國小）附近，由乙○○自行交付新臺幣（下同）3,000元予上開毒品出賣人，
    該毒品出賣人亦當場交付第一級毒品海洛因（淨重0.4公克
    ）予乙○○；乙○○取得上開海洛因後，隨即施用完罄。
二、案經臺東縣警察局移送臺灣臺東地方法院檢察署檢察官偵查
    起訴。
    理  由
甲、證據能力
    按被告以外之人於審判外之言詞或書面陳述，除法律有規定
    者外，不得作為證據，刑事訴訟法第159條第1項定有明文。
    經查：
一、查證人丙○○、乙○○於警詢時之陳述，係被告以外之人於
    審判外之言詞陳述，被告及其辯護人於本院準備程序、審理
    時均爭執證據能力，揆諸上開規定，應認上開證人之陳述均
    無證據能力。又按被告以外之人於檢察事務官、司法警察官
    或司法警察調查中所為之陳述，與審判中不符時，其先前之
    陳述具有較可信之特別情況，且為證明犯罪事實存否所必要
    者，得為證據，刑事訴訟法第159條之2固有明文，查證人丙○○、乙○○於警詢時之陳述雖與審判中不符，但渠等於偵
    查中經具結後之陳述與審理時所述均大致相符，且公訴人迄
    言詞辯論終結前並未提出足資證明渠等於警詢時之陳述較具
    特信性之證據，是上開證述未合於本條傳聞例外之規定，自
    無證據能力。
二、按刑事訴訟法第159條之1第2項規定：「被告以外之人於偵
    查中向檢察官所為之陳述，除顯有不可信之情況者外，得為
    證據。」所稱「得為證據」，依其文義解釋及立法理由之說
    明，並無限縮於檢察官在偵查中訊問被告以外之人即證人之
    程序，已給被告或其辯護人對該被告以外之人行使反對詰問
    權者，始有證據能力。第以刑事被告之詰問權，係指訴訟上
    被告有在審判庭盤詰證人之權利；偵查中檢察官訊問證人，
    旨在蒐集被告犯罪證據，以確認被告嫌疑之有無及內容，與
    審判中透過當事人之攻防，經由詰問程序調查證人以認定事
    實之性質及目的有別。偵查中辯護人僅有在場權及陳述意見
    權，此觀諸刑事訴訟法第245條第2項前段之規定甚明，檢察
    官訊問證人並無必須傳喚被告使其得以在場之規定，同法第
    248條第1項前段雖規定「如被告在場者，被告得親自詰問」
    ，亦僅賦予該在場被告有行詰問證人之機會而已，被告如不
    在場，殊難期有詰問之可能。此項未經被告詰問之被告以外
    之人於偵查中向檢察官所為之陳述，原則上為法律規定有證
    據能力之傳聞證據，基於當事人進行主義之處分主義，被告
    於審判中仍非不得請求詰問，使該偵查中之陳述成為完足調
    查之證據，亦得放棄對原供述人之反對詰問權或不爭執其陳
    述，由審判長依刑事訴訟法第288條第2項前段、第165條第1
    項之規定，得僅以宣讀該被告以外之人之陳述或告以要旨之
    方式，踐行其證據調查程序（最高法院96臺上字第6682 號
    判決足資參照）。查證人丙○○、乙○○於偵查中向檢察官
    所為之陳述，固屬被告甲○○以外之人於審判外所為之言詞
    陳述，惟於偵查中，既先後經檢察官諭知證人有具結義務及
    偽證處罰，並命渠等立於證人地位朗讀結文，具結擔保證言
    之真實性後，各於檢察官面前出於自由意識而完整、連續陳
    述各自親身經歷，被告及其辯護人均未爭執上開證人陳述之
    證據能力，亦查無其他違法取證之瑕疵存在，應無顯不可信
    之情形，是揆諸上開規定與說明，上揭證人於檢察官面前所
    為之陳述應認為俱有證據能力。又被告及其辯護人於本院準
    備程序中聲請傳喚上開證人，以行使其對質詰問權，本院即
    於審理期日均傳喚到庭具結作證，已賦予被告及其辯護人對
    質詰問之機會。準此，上揭證人於檢察官面前所為之供述既
    經嚴格之證明，引用渠等證詞作為證據自屬適當，均得採為
    認定被告本案犯罪事實之證據。
三、按通訊監察錄音之譯文，僅屬依據監聽錄音結果予以翻譯
    之文字，固具文書證據之外觀，但實際上仍應認監聽所得之
    錄音帶或光碟，始屬調查犯罪所得之證物；刑事訴訟法第16
    5條之1第2項所稱之證物，如其蒐證程式合法，並經合法調
    查，自具證據能力。因此檢察官如提出通訊監察錄音之譯文
    為其證據方法，實乃以其監聽所得之錄音帶或光碟，為調查
    犯罪所得之證物，法院本應依刑事訴訟法第165條之1所列之
    方法調查，以判斷該錄音帶或光碟是否與通訊監察錄音之譯
    文相符。而監聽錄音製作之譯文，雖通常為偵查犯罪機關單
    方面製作，然若被告或訴訟關係人對其真實性並無爭執，經
    法院於審判期日提示譯文供當事人辨認、表示意見並為辯論
    者，程式自屬適法（最高法院95年度臺上字第295號、94年
    度臺上字第4665號判決意旨參照）。本案被告涉犯毒品危害
    防制條例第4條第1項之販賣第一級毒品罪嫌，屬最輕本刑為
    3以上有期徒刑之罪，屬得核發通訊監察書之範圍，且警察
    機關執行本案之通訊監察，係依據臺灣臺東地方法院檢察署
    檢察官以不能或難以其他方法蒐集或調查證據，有監察其相
    關通訊之必要所核發之通訊監察書，此有臺灣臺東地方法院
    檢察署96年東檢國昃聲監（續）字第000049號通訊監察書及
    附表在卷可憑（見警卷第28頁），是本案對於被告或其他相
    關人等所使用之電話實施通訊監察，自屬合法。而執行監聽
    機關對被告使用之電話實施通訊監察之結果，就上開電話中
    之通話內容，轉譯為卷附通訊監察譯文表，被告及其辯護人
    於本院準備程式及審理中均不爭執上開譯文內容之真實性，
    且經本院於審判期日依法踐行提示上開監聽譯文之調查證據
    程式，本案卷附上開通訊監察譯文表及通訊監察錄音光碟、
    錄音帶，自均有證據能力。
四、按被告以外之人於審判外之陳述，雖不符刑事訴訟法第159
    條之1至之4之規定，而經當事人於審判程序同意作為證據，
    法院審酌該言詞陳述或書面陳述作成時之情況，認為適當者
    ，亦得為證據；當事人、代理人或辯護人於法院調查證據時
    ，知有第159條第1項不得為證據之情形，而未於言詞辯論終
    結前聲明異議者，視為有前項之同意，刑事訴訟法第159條
    之5亦有明文。查本案以下所引用之證據，有部分屬傳聞證
    據，當事人於本院審理時均表示不爭執其證據能力，且迄於
    言詞辯論終結前，亦未就本院所調查之證據資料主張有刑事
    訴訟法第159條第1項不得為證據之情形，本院審酌該證據作
    成之情況，認均無不適當情事，依刑事訴訟法第159條之5規
    定，均有證據能力。
乙、實體方面
壹、有罪部分
一、訊據被告甲○○堅決否認有何轉讓第一級毒品犯行，辯稱：
    伊確實曾於上開時間開車載乙○○至仁愛國小附近購買第一
    級毒品海洛因，然交易過程中完全是乙○○自行向對方交付
    金錢及取貨，伊並未轉讓海洛因給乙○○等語。經查：
（一）證人乙○○於本院審理時具結證稱：「（問：檢察官起訴
      96年4月間你有拜託甲○○幫你買海洛因，情形為何？）
      那時候我們一起去打麻將，打完時，我朋友不在，我跟甲○○說可不可以打電話給你朋友，說我要拿東西，是指要
      拿海洛因，他就打電話，打完電話後，約好時間，我就跟
      甲○○一起去他朋友約的地方，我將拿錢給甲○○當場轉
      交給他朋友，他朋友也當場將海洛因交給甲○○，並立即
      轉交給我，我跟他的朋友並不認識，交易時我都跟甲○○
      站在一起。」、「（問：你是拜託甲○○幫你買毒品？）
      是的。」、「（問：甲○○自己去買就好了，為什麼你要
      一起去？）是我跟他說要一起去的，因為是我要買的，我
      不太放心。」、「（問：你剛剛說毒品來源你比較熟，為
      什麼你會拜託他？）因為我知本的朋友人不在了。」、「
      （問：被告怎麼載你去的？）由他開車。」、「（問：你
      剛剛提到96年4月甲○○幫你買毒品這次，你拿到該包海
      洛因後，有沒有施用？）有。回去就施用完了。」、「（
      問：甲○○當時知不知道你買毒品就是要自己用？）知道
      。」、「（問：你當時買了多少錢的海洛因？）3千元。
      」、「（問：當時該包海洛因多重？）淨重0.4公克左右
      。」、「（問：當時是在96年4月間哪一天？）哪一天我
      忘記了，大約是下午五時許。」、「（問：買的地點是否
      在仁愛國小附近？）是在仁愛國小附近。」、「（問：該
      次買海洛因，甲○○是單純幫你買還是有賺一點？）單純
      幫我買。」等語綦詳，復與其在偵查中之所證述之情節互
      核相符。
（二）再被告供陳：伊知道證人乙○○想買海洛因施用，因其當
      時毒癮發作，亦確實曾帶乙○○去購買海洛因，但是購毒
      的錢是乙○○直接交給對方，對方直接將海洛因交給施逸
      等語。雖被告與證人乙○○就與毒品出賣人交易毒品過程
      中，毒品與價金究竟是直接交給證人乙○○或由被告轉交
      乙節之說詞不一，然證人乙○○嗣後改稱已記不清楚，衡
      以本案案發至今已近2年，證人就細節部分記憶不清楚，
      尚非無由，且該部分細節亦不影響本案基本事實之認定，
      是此部分細節之認定仍以被告所言為準。從而，被告明知
      證人乙○○有施用第一級毒品之習性且缺乏購毒管道，仍
      接受其委託而代為聯絡毒品出賣人，並開車搭載證人乙○○至仁愛國小附近交易毒品，其具有幫助證人乙○○施用
      第一級毒品之行為與犯意甚明，而證人乙○○亦自承該次
      購毒後，立即將海洛因施用完罄，並參以其有多次施用第
      一級及第二級毒品前科乙情，有臺灣高等法院前紀錄表1
      份在卷可按，是被告此部分犯行罪證明確，已堪認定，應
      予依法論科。
二、核被告所為，係犯刑法第30條第1項、毒品危害防制條例第
    10條第1項之幫助施用第一級毒品罪。公訴意旨雖認被告上
    開所為係犯第8條第1項之轉讓第一級毒品罪，惟所謂轉讓，
    需有移轉所有權之意思，查本案證人乙○○所購買之海洛因
    原係歸該真實姓名年籍不詳之毒品出賣人所有，經交易後，
    由該毒品出賣人移轉所有權予證人乙○○，被告雖從中代為
    聯絡，並在場目睹交易情形，惟並非係移轉毒品所有權之人
    ，自與轉讓第一級毒品罪之成立要件不符，惟轉讓與幫助施
    用，二者之基本社會事實同一，且本院業依法踐行告知新罪
    名之程序，俾被告予以防禦，爰依法變更起訴法條。又被告
    幫助施用第一級毒品，係屬幫助犯，應依刑法第30條第2項
    規定減輕其刑。再被告曾有如前所述之犯罪科刑及刑之執行
    情形，此有臺灣高等法院被告前案紀錄表在卷可稽，其於有
    期徒刑執行完畢後5年內，故意再犯本件有期徒刑以上之罪
    ，為累犯，應依刑法第47條第1項規定加重其刑，並依法先
    加後減之。爰審酌被告明知海洛因嚴重戕害人體之健康，見
    他人毒癮發作有意購買海洛因，竟代為聯絡毒品出賣人，復
    駕車搭載前往交易，幫助他人施用第一級毒品，行為自應予
    非難，暨其犯罪之動機、目的、手段、犯罪所生之危害、犯
    後態度等一切情狀，量處如主文所示之刑，並諭知易科罰金
    之折算標準。
三、末查，被告上開所為之犯罪時間，其與證人乙○○均僅能確
    定係在96年4月間某日下午5時，然基於有疑惟利被告原則，
    仍應認係在96年4月24日前某日所為，而合於中華民國九十
    六年罪犯減刑條例第3條之減刑要件，乃依同條例第2條第1
    項第3款規定，諭知減其宣告刑二分之一如主文所示。
貳、無罪部分
一、公訴意旨略以：被告甲○○於民國96年間某日，以其所有門
    號0000000000號行動電話為販賣第一級毒品之聯絡工具，在
    臺東縣臺東市○○路○段400號仁愛國小附近，以1,000元之
    代價，販賣第一級毒品海洛因1小包（重量不詳）予丙○○
    ，因認被告涉有毒品危害防制條例第4條第1項販賣第一級毒
    品罪嫌。
二、按犯罪事實應依證據認定，無證據不得認定犯罪事實；不能
    證明被告犯罪者，應諭知無罪之判決，刑事訴訟法第154條
    第2項、第301條第1項分別定有明文。又事實之認定，應憑
    證據，如未能發現相當證據，或證據不足以證明，自不能以
    推測或擬制之方法，為裁判基礎；且認定不利於被告之事實
    須依積極證據，苟積極證據不足為不利於被告事實之認定時
    ，即應為有利於被告之認定（最高法院40年臺上字第86號、
    30年上字第816號判例意旨參照）。
三、公訴意旨認被告涉有上揭罪嫌，無非係以證人丙○○偵查中
    之證述，並有通訊監察書、通聯調閱查詢單可為佐證，為其
    論據，此外，別無其他積極證據。訊據被告固不否認門號00
    00000000之行動電話確為其所使用，惟堅決否認有何販賣第
    一級毒品犯行，辯稱：伊不認識丙○○，亦未販賣毒品，伊
    打麻將時曾將行動電話借予他人使用，事隔多年，已不記得
    借給何人使用等語。經查：
（一）證人丙○○於本院審理時具結證述：「（問：以前是否有
      施用過毒品？）有。我只有施用海洛因，沒有吸食其他毒
      品。」、「（問：吸食海洛因的時間？）96年至97年初。
      」、「（問：毒品的來源為何？）我拜託朋友拿的。」、
      「（問：拿是什麼意思？時間、地點為何？）我拜託朋友
      肉羹（臺語），在臺東市，拜託他幫我買的。」「（問：
      你可以說明你如何透過肉羹（臺語）找誰買？時間、地點
      為何？是否可以在說明清楚？）我在文化路那邊遇到肉羹
      （臺語）拜託他幫我買海洛因，每次買1千元，我們2人公
      家用，我出錢，由他去買。至於他找誰買，並沒有跟我說
      。這樣的情形約有2至3次。」、「（問：你於檢察官前稱
      5次到6次，今日說2至3次，究竟為何？）時間太久了，我
      不太記得幾次。」、「（問：肉羹（臺語）有沒有跟你說
      是向誰買的？）沒有，只知道稱對方為老大。」、「（問
      ：你於警詢、偵查中說是綽號大仔（臺語），究竟是何人
      ？）是綽號大仔（臺語），國語的意思為老大。」、「（
      問：你於警詢時說肉羹（臺語）的名字是陳家川（音譯）
      ，是否如此？是的。」、「（問：你是否見過在庭之被告
      （當庭指認）？）沒有。我並不認識他。」、「（問：是
      否有跟在場的被告買過毒品？）沒有。」、「（問：肉羹
      （臺語）說是大仔，大仔的真實姓名為何？）我不知道。
      因為是在電話中說的。」、「（問：你為何不自己去買海
      洛因，而要委託陳家川（音譯）去買？）因為我只認識阿
      海（臺語），後來就沒有門道買，所以才拜託他買。後來
      我每次買毒品都是透過家川幫我拿。」等語明確，且與其
      偵查中證述之情節亦互核相符。則證人丙○○僅能證明其
      係透過真實姓名年籍不詳綽號「肉羹」之人向「大仔」購
      買毒品，卻不知「大仔」為何人；又為查明該綽號「肉羹
      」之人是否即為陳家川（音同）乙節，本院業依職權函詢
      臺灣臺東監獄，經函覆查無此受刑人，有臺灣臺東監獄98
      年3月9日東監總決字第0980000903號函在卷足參（見本院
      卷第56頁）。從而，綽號「肉羹」之人是否即為陳家川（
      音同）已不得而知，而綽號「大仔」之人是否即為被告更
      非無疑，是關於該綽號「肉羹」之人是否向證人丙○○借
      用行動電話後，與被告聯絡購毒事宜乙節即屬不能證明。
（二）雖卷附之通查詢單聯記錄顯示，96年3月14日至同年3月25
      日之期間內，證人丙○○之行動電話（門號：00000000
      00）與被告所使用之行動電話（門號：0000000000）間有
      多筆通話記錄，然徵諸證人丙○○證稱：「（問：96年的
      電話號碼為何？0000000000。」、「（問：96年3月21日
      至3月27日為什麼你的電話打給0000000000，打過好幾次
      ？有發話也有受話。）應該是肉羹（臺語）借我電話去使
      用的。」、「（問：是否你跟被告有認識？）沒有。絕對
      不認識。」、「（問：肉羹（臺語）使用你的電話時，你
      是否在場？）有一點距離，在視線內，可以聽到他講話。
      」「（問：剛剛辯護人問你，肉羹（臺語）借你的電話你
      有在場，你聽到的談話內容為何？）大仔我們見面一下（
      臺語）。」、「（問：剛剛檢察官問你有沒有聽到肉羹（
      臺語）幫你買毒品的對話，你聽到的對話內容是什麼？）
      只有說見面一下，並沒有說其他的話。」、「（問：家川
      幫你買毒品，每次是否都是借你的手機打電話？）是的。
      有時候他會用公共電話。」、「（問：家川為什麼要借你
      的電話？）我不曉得，不知道是否要省電話費，還是他沒
      有電話。」等語綦詳；訊之被告亦陳稱曾將行動電話借予
      他人使用，而否認曾與證人丙○○或其行動電話使用人通
      過電話，則被告與證人丙○○均堅稱不認識對方，且均辯
      稱曾將行動電話借予他人使用，而通聯記錄僅能證明該門
      號之行動電話曾經與那些行動電話或家用電話發話或受話
      ，但無法證明通話之真正對象與內容，自無法據以認定被
      告與證人丙○○或綽號「肉羹」之人相互熟識，並以電話
      聯絡交易毒品甚明。
四、綜上所述，本案證人丙○○之證述不能證明被告即為毒品出
    賣人「大仔」，而上開通聯記錄亦無從證明該真正通話之人
    即為被告與證人丙○○或綽號「肉羹」之人，況縱使能確定
    通話之人即為渠等，亦無法據以證明渠等數次通話之目的係
    為聯絡毒品交易事宜，則被告是否有販賣第一級毒品之犯行
    ，容有合理之懷疑存在。此外，本院復查無其他積極證據足
    認被告有公訴人所指之上揭犯行，揆諸首揭說明，自應就此
    部分為無罪之諭知。
據上論斷，應依刑事訴訟法第299條第1項前段、第301條第1項、
第300條，毒品危害防制條例第10條第1項，刑法第11條前段、第
30條、第47條第1項、第41條第1項前段，中華民國九十六年罪犯
減刑條例第2條第1項第3款、第7條，判決如主文。
本案經檢察官林聖霖到庭執行職務
中    華    民    國    98    年     4     月    29   日
                  刑事第三庭  審判長法  官  陳弘能
                                    法  官  馬培基
                                    法  官  陳鈺雯
以上正本證明與原本無異。
如不服本判決應於收受送達後10日內向本院提出上訴書狀，並應
敘述具體理由；其未敘述上訴理由者，應於上訴期間屆滿後20日
內向本院補提理由書（均須按他造當事人之人數附繕本）。「切
勿逕送上級法院」。告訴人或被害人對於本判決如有不服，請書
具不服之理由狀，請求檢察官上訴者，其上訴期間之計算係以檢
察官收受判決正本之日期為準。
                                    書記官  沈茜庭
中    華    民    國    98    年    4     月    29    日
附錄論罪科刑法條全文
毒品危害防制條例第10條
施用第一級毒品者，處6月以上5年以下有期徒刑。
施用第二級毒品者，處3年以下有期徒刑。


司法院資訊處製作；財團法人民間司法改革基金會備份。
